【裁判字號】    98,台上,4321
【裁判日期】    980730
【裁判案由】    走私
【裁判全文】
最高法院刑事判決            九十八年度台上字第四三二一號
上  訴  人  甲○○
            乙○○
            丙○○
            丁○○
            戊○○
共      同
選任辯護人  許龍升律師
上列上訴人等因走私案件，不服台灣高等法院高雄分院中華民國
九十八年五月十九日第二審判決（九十七年度上訴字第一六一一
號，起訴案號：台灣高雄地方法院檢察署九十七年度偵字第五四
三○號），提起上訴，本院判決如下：
    主  文
上訴駁回。
    理  由
按刑事訴訟法第三百七十七條規定：上訴於第三審法院，非以判
決違背法令為理由，不得為之。是提起第三審上訴，應以原判決
違背法令為理由，係屬法定要件。如果上訴理由書狀並非依據卷
內訴訟資料具體指摘原判決不適用何種法則或如何適用不當，或
所指摘原判決違法情事顯與法律規定得為第三審上訴理由之違法
情形不相適合時，均應認其上訴為違背法律上之程式，予以駁回
。本件原判決認定上訴人甲○○、乙○○、丙○○、丁○○、戊
○○有其事實欄所載之共同走私犯行，因而維持第一審論上訴人
等以共同走私罪，甲○○量處有期徒刑六月；乙○○、丙○○、
丁○○、戊○○各量處有期徒刑三月；並均諭知扣案如原判決附
表所示之物均沒收之判決，而駁回上訴人等在第二審之上訴，並
另諭知乙○○、丙○○、丁○○、戊○○均緩刑二年。已詳敘其
所憑證據及認定之理由，對於上訴人等之辯解，何以不可採，亦
在理由內詳予指駁，俱有卷存證據資料可資覆按。上訴人等上訴
意旨均略以：伊等並無據實陳述或自證己罪之義務，縱伊等對於
本次漁獲種類所述不一，亦不能據為不利於伊等之認定，原判決
僅以伊等對於本次漁獲是否僅有六種所述互有扞格，即認伊等有
走私犯行，自有不當。又警卷所附「漁船（貨）具領保管切結書
」（含扣押物品目錄表），並未依規定製作及由在場之人簽名、
蓋章及按指印，顯不符法定程式，應不具證據能力，原判決採為
論罪之證據，亦有未合。再原判決雖援引證人張志遠之證詞謂：
「海昌號」船尾網板生鏽，無摩擦之光亮狀態，網具無殘留物或
小魚蝦，且甲板乾燥無殘渣及魚腥味等語，認該船進港時如原判
決附表所示之漁獲並非伊等自行捕獲，而係走私物品。但證人蔣
義龍於第一審證稱：張志遠當天並未登船等語；則張志遠既未登
船，何能知悉上情？原判決遽採張志遠之證詞作為證據，顯有違
誤。又證人蔣義龍並非從事漁業調查之專業研究人員，其於第一
審所述關於「正常有使用的漁網都有小蝦、小魚等殘留物會在網
子裏面」、「正常有使用的漁網會比較軟」等語，係個人推測之
詞，並非以捕漁實務經驗為基礎，應無證據能力，原判決採為證
據，自屬可議。再船長甲○○於「海昌號」漁船進港時已口頭申
報漁獲種類及數量，符合行政院於民國九十二年十月二十三日公
告內容丙項管制進口物品但書關於「未虛報貨名」之規定，該漁
獲即非得認係管制物品，原判決遽認上開漁獲係屬管制進口物品
，而論以走私罪，亦有欠當。此外，原判決未憑證據遽認伊等係
自我國領海外北緯八度二十五分、東經一○八度○分越南胡志明
市東南方之海面，向不知名船隻上不詳之人員取得如原判決附表
所示之漁獲，而論以走私罪，亦有未合云云。惟證據之取捨及事
實之認定，均為事實審法院之職權，倘其採證認事並未違背證據
法則，復於判決內說明其取捨證據及得心證之理由者，自不得任
意指為違法。原判決以本件扣案之漁獲若係上訴人等自行捕獲，
而非走私進口，則上訴人等所述漁獲種類應屬一致，始合常情，
但上訴人等對於本件漁獲是否僅有六種（即金線魚、肉魚、白帶
魚、白口魚、花枝及軟絲等六種）暨有無捕獲「雜魚」，所述互
相扞格，認有違情理，而以此作為上訴人等所辯扣案漁獲均係自
行捕獲，並非走私進口，以及甲○○所辯本件漁獲除扣案之六種
魚類外，尚有其他魚類等語均非可信之理由之一（見原判決第七
頁第一至七行），並非僅以上訴人等對於漁獲種類所述不一，即
推斷渠等走私犯行，此與上訴人等有無據實陳述及自證己罪之義
務無涉。上訴意旨謂原判決僅以伊等對於漁獲種類所述不一，即
推定伊等有走私犯行，並認原判決此項推論有違上訴人等緘默權
之行使暨無自證己罪之義務，要屬誤會。又警卷所附「漁船（貨
）具領保管切結書」（附扣押物品目錄表），係行政院海岸巡防
署第五海岸巡防總隊將本件查扣之漁獲交由海昌號船長甲○○保
管之切結文件，由甲○○親自在其上簽名，並由高雄市小港區漁
會臨海新村魚市場人員洪憲仲簽名擔任見證人，屬文書證據之一
種，並非傳聞證據。且原審於審判期日已將上述切結書逐一提示
予上訴人等並告以要旨，上訴人等對於該切結書均表示無意見，
有原審審判筆錄可稽（見原審卷第一八一頁），故該切結書應具
有適法之證據能力，原判決採為證據，於法並無不合。上訴意旨
謂該切結書所附扣押物品目錄表未經在場之人簽名蓋章，而指摘
該切結書無證據能力一節，自非依據卷內資料執為指摘之適法第
三審上訴理由。再證人蔣義龍於第一審雖證稱：「張志遠當天並
未登船」云云，但亦陳稱：「張志遠當天有可能登船」等語（見
一審卷第三十一頁）；且證人張志遠於第一審亦證稱：伊當天有
登船負責執行後續監卸（即監督卸貨）之工作等語（見一審卷第
三十三頁）。原判決因而採信證人張志遠所陳：伊登船後見「海
昌號」船尾網板生鏽，無摩擦之光亮狀態，網具無殘留物或小魚
蝦，且甲板乾燥無殘渣及魚腥味等語，作為認事之依據，於法尚
無不合。上訴意旨猶就張志遠有無登船之單純事實加以爭執，並
據此指摘原判決採證不當，亦非合法之第三審上訴理由。又證人
蔣義龍及張志遠雖均非從事漁業調查之專業研究人員，但仍具有
查緝走私漁獲之相當經驗，其等於第一審所證稱：「海昌號漁船
係大約七十噸之海底拖網漁船，作業時漁網應係在海底拖行，網
板即會呈磨光狀態，而不會有嚴重銹蝕情形，且漁網在海底拖行
即或夾帶小魚蝦、石頭或垃圾等雜物，再怎麼清洗還是會有一些
雜物留存，且使用過之漁網會比較軟，海昌號之漁網則已硬掉，
且很乾淨，亦無腥味」等語，均屬有關魚網捕漁作業之一般性常
識，而非高度專業性之捕漁知識，難謂純係個人意見或推測之詞
，原判決採為判斷之依據，於法並無違誤。上訴意旨謂蔣義龍所
為上開證述係個人意見或推測之詞，應無證據能力一節，亦屬誤
會。再上訴意旨雖謂：海昌號船長甲○○於漁船進港時雖已向海
巡人員口頭申報漁獲種類及數量，符合行政院公告丙項管制進口
物品但書關於「未虛報貨名」之規定，故本件扣案之漁獲應非管
制物品云云。但原判決以懲治走私條例第二條第一項規定處罰走
私管制物品進出口之行為，其成罪與否乃在該運送之管制物品有
無逾公告數額。如所運送進出口之物品已逾行政院公告之數額者
，未報運時，固為該法所處罰之對象，即已報運而有所不實，應
仍有該條項之適用，不因其形式上有無報關進出口而異。上訴人
等載運漁獲進港，縱未規避檢查，且漁獲均在漁船冷凍庫而處於
安檢人員隨時可得檢查之狀況，並已向海巡人員申報。惟所謂「
申報」，必為據實申報始得排除私運管制物品之處罰，而虛報產
地既為構成管制物品之要件，則上訴人等對於其進口漁獲之產地
自應據實申報，如未據實申報，仍屬於私運管制物品之行為。又
本次查獲之魚類均非上訴人等人自行捕撈，而係向不詳之人所取
得之走私物品，自無法確認該漁獲之產地為何處，甲○○於申報
時稱該漁獲產地為東經一○八度○分、北緯八度二十五分之越南
漁區，自係虛報產地無訛，因認上訴人等所辯扣案之漁獲非屬管
制物品一節為不足採信，已詳敘其理由。上訴意旨置原判決上述
明確之論斷於不顧，徒憑己意，對於原判決已詳細說明不採信理
由之事項再事爭辯，亦非適法之第三審上訴理由。至上訴人等其
餘上訴意旨所云，無非仍就原審採證認事職權之適法行使，以及
原判決已經明確論斷說明之事項，再事爭辯，並仍對彼等有無本
件走私犯行之單純事實漫為爭執，均非依據卷內資料具體指摘原
判決有何違背法令之情形，顯與法律規定得為第三審上訴理由之
違法情形不相適合。揆之首揭說明，本件上訴人等之上訴均為違
背法律上之程式，應併予駁回。
據上論結，應依刑事訴訟法第三百九十五條前段，判決如主文。
中    華    民    國  九十八  年    七    月   三十   日
                      最高法院刑事第八庭
                          審判長法官  洪  文  章
                                法官  王  居  財
                                法官  郭  毓  洲
                                法官  黃  梅  月
                                法官  邱  同  印
      本件正本證明與原本無異
                                      書  記  官
中    華    民    國  九十八  年    八    月    三    日
                                                      Ｅ


司法院資訊處製作；財團法人民間司法改革基金會備份。
